---
title: "Decrescenza dei posti letto del SSN dal 2010 al 2016"
output: html_document
---

```{r setup, include=FALSE}
knitr::opts_chunk$set(echo = TRUE)
```

*Il data-set contiene i **posti letto** accreditati a carico del Servizio Sanitario Nazionale, presenti al primo gennaio dell'anno di riferimento in ciascuna struttura ospedaliera pubblica, equiparata o casa di cura privata accreditata.* 

I dati utilizzati per l'elaborazione della presentazione sono stati rilevati attraverso il flusso informativo istituito con il decreto del Ministero della salute 11 giugno 2010 al sito <http://www.dati.salute.gov.it/dati/elencoDataset.jsp?menu=dati&ord=aggiornamento&datasetAgg.page=5>

  
        
###Campi e consistenza del dataset  
  
**anno**: anno di riferimento  
**cod_regione**: codice regione  
**regione**  
**cod_az**: codice dell'Azienda Sanitaria  
**tipo_az**: Tipologia dell'Azienda Sanitaria  
              *1 = Azienda sanitaria locale (ASL)  
              *2 = Struttura sanitaria aziendale di tipo ospedaliero   
**cod_stru**: codice della struttura di ricovero ospedaliero  
**den_stru**: denominazione della struttura di ricovero ospedaliero  
**indirizzo**: indirizzo principale della struttura di ricovero ospedaliero  
**cod_com**: codice ISTAT del Comune in cui è ubicata la struttura di ricovero
ospedaliero. Il codice ISTAT di 6 caratteri: i primi tre caratteri
rappresentano il codice della provincia; gli ultimi tre caratteri
identificano il codice del comune.  
**comune**: denominazione del Comune in cui è ubicata la struttura di ricovero
ospedaliero   
**provincia**: sigla della provincia in cui è ubicata la struttura di ricovero  
**cod_tipo_stru** Codice della tipologia di struttura di ricovero ospedaliero.  
    *0=Azienda Ospedaliera  
    *1=Ospedale a gestione diretta  
    *2.1=Azienda Ospedaliera universitaria integrata con il Servizio
    Sanitario Nazionale  
    *2.2=Azienda Ospedaliera integrata con l'Universit?    
    *2.3=Policlinico universitario privato  
    *3.1=IRCCS pubblico  
    *3.2=IRCCS privato  
    *3.3=IRCCS fondazione  
    *4=Ospedale classificato o assimilato ai sensi dell'art. 1, ultimo
    comma, della Legge 132/1968    
    *5.1=Casa di cura privata accreditata  
    *8=Istituto qualificato presidio della U.S.L.  
    *9=Ente di ricerca   
**desc_tipo_stru**  Descrizione della tipologia di struttura di ricovero ospedaliero   
**disciplina** Tipologia della disciplina ospedaliera o della specialit? clinica.  
        *LUNGODEGENZA   
        *RIABILITAZIONE posti letto afferenti alle discipline  
             +Unità spinale   
             +Recupero e riabilitazione funzionale   
             +Neuro-riabilitazione  
        *ACUTI posti letto afferenti a tutte le altre discipline non ricomprese in Lungodegenza e Riabilitazione.   
**ordinari**: posti letto attivi al 01 gennaio dell'anno di riferimento dedicati
all'ttività di ricovero in regime ordinario e a pagamento.   
**day_hospital** posti letto attivi al 01 gennaio dell'anno di riferimento dedicati all'attivit? di ricovero in regime di day hospital (ricovero diurno di
tipo medico).   
**day_surgery** posti letto attivi al 01 gennaio dell'anno di riferimento dedicati all'attivit? di ricovero in regime di day surgery (ricovero diurno di
tipo chirurgico).   
**totali** somma dei posti letto ordinari, day hospital e day surgery.   



```{r librerie , message = FALSE, warning = FALSE}
#librerie
library(readr)
library(dplyr)
library(ggplot2)
library(tidyverse)
library(modelr)
library(broom)
```


```{r , message = FALSE, warning = FALSE, echo = FALSE}
#lettura file posti_letto
posti_letto <- read_csv2("posti_letto_ctrl.csv", na = "N.D." )
```

```{r echo = FALSE}
#preparazione file
posti_letto <- posti_letto %>%
  rename(anno = Anno, cod_regione = `Codice Regione` , regione = `Descrizione Regione`, cod_az = `Codice Azienda` , tipo_az = `Tipo Azienda`, cod_stru =`Codice struttura`, den_stru = `Denominazione struttura`, indirizzo = Indirizzo, cod_com = `Codice Comune`, comune = Comune, provincia = `Sigla provincia`, cod_tipo_stru = `Codice tipo struttura` , desc_tipo_stru = `Descrizione tipo struttura`, disciplina =`Tipo di Disciplina`, ordinari = `Posti letto Ordinari`, day_hospital = `Posti letto Day Hospital`, day_surgery = `Posti letto Day Surgery`, totali = `Totale posti letto` )

posti_letto$anno = as.factor(posti_letto$anno)
posti_letto$tipo_az = as.factor(posti_letto$tipo_az)
posti_letto$cod_tipo_stru = as.factor(posti_letto$cod_tipo_stru)
posti_letto$disciplina = as.factor(posti_letto$disciplina)

```

  
Le informazioni contenute nel data-set sono elaborate in riferimento ai dati che le Regioni trasmettono al Ministero della salute, attraverso i modelli di rilevazione HSP12 e HSP13, ai sensi del decreto del Ministro della salute 5 dicembre 2006.  
Qualora per una determinata struttura non risultino trasmessi i modelli di
rilevazione HSP12/HSP13, i seguenti campi contengono il valore convenzionale
N.D.: TIPO DI DISCIPLINA, POSTI LETTO ORDINARI, POSTI LETTO DAY
HOSPITAL, POSTI LETTO DAY SURGERY, TOTALE POSTI LETTO.  


**Le righe con dati sul numero posti letto non noti**  
```{r NA , message = FALSE, warning = FALSE , echo = FALSE}
#righe con dati numero posti letto non noti
posti_letto %>%
  filter(is.na(totali)) %>%
  select(anno, comune, den_stru, cod_tipo_stru, totali)
```

Le tre righe contenenti valori non noti non saranno considerate nell'analisi.

```{r , echo = FALSE}
#eliminiamo le righe con dati non noti
posti_letto_1 <- posti_letto %>%
  filter(totali != "NA")
```


        

## Quanto e come stanno decrescendo i posti letto del SSN?

```{r , echo = FALSE}
#dataset che raggruppa i dati per anno
per_anno <- posti_letto_1 %>%
      group_by(anno) %>%
      summarize(totali = sum(totali), ordinari = sum(ordinari), day_hospital= sum(day_hospital), day_surgery = sum(day_surgery))

#grafico: numero posti letto in Italia dal 2010 al 2016      
ggplot(per_anno, aes(x = anno, y = totali)) + geom_bar(stat = "Identity", fill="light blue", color = "#003333") + labs(
      title = paste("                    Numero posti letto"),
      x=paste(""),
      y=paste("")) + theme_minimal() + theme(plot.title = element_text(face="bold.italic", size=20, color= "#003333")) 

```

*Percentuali di decrescenza*  
```{r , echo = FALSE}
#percentuale di decrescenza di posti letto
per_anno %>%
  select(anno, totali) %>%
  mutate(percentuale_decrescenza = (100 - totali/max(totali)*100))

```

Il numero dei posti letto in Italia decresce di anno in anno. Dal primo gennaio 2010 al primo gennaio 2016 il numero dei posti letto ? diminuito del 12%, ovvero di 29.446 posti letto.


```{r, echo = FALSE}
#Posti letto in dettaglio: ordinary, day hospital e day surgery
per_anno%>%
  select(-totali) %>%
  gather(ordinari, day_hospital, day_surgery, key = "tipo", value = "posti_letto" ) %>%
ggplot( aes(x = anno, y = posti_letto, fill = tipo)) + geom_bar(stat = "identity", color = "#003333") + theme_minimal() + labs( title = paste("          Numero posti letto"),
      x=paste(""),
      y=paste("")) + theme(plot.title = element_text(face="bold.italic", size=20, color= "#003333"), legend.title=element_blank()) + scale_fill_manual(values=c("#F0E442",  "#E69F00",  "#D55E00"))
  
```


*Percentuali di posti letto ordinari, day hospital e day surgery*  
```{r, echo = FALSE}
#percentuali di posti letto ordinari, day surgery e day hospital
per_anno %>%
  mutate(perc_ordinari = ordinari/totali, perc_hospitali = day_hospital/totali, perc_surgery = day_surgery/totali) %>%
  select(anno, perc_ordinari, perc_hospitali, perc_surgery)
```


Dal grafico possiamo notare che la grande maggioranza (più dell'80%) di posti letto è di tipo "ordinari". Meno del 9% si aggiudica ai posti letto relativi al "day hospital", mentre per il "day surgery" la percentuale è minore del 4%. 


```{r, echo = FALSE}
#fattore tipo azienda: ASL o Struttura Sanitaria aziendale di tipo ospedaliero
per_anno_az <- posti_letto_1 %>%
      group_by(anno, tipo_az) %>%
      summarize(totali = sum(totali), ordinari = sum(ordinari), day_hospital= sum(day_hospital), day_surgery = sum(day_surgery))

ggplot(per_anno_az, aes(x = anno, y = totali, fill =tipo_az)) + geom_bar(stat = "Identity", color = "#003333") + labs(
      title = paste("                 Numero posti letto"),
      subtitle= paste("                                        1 = Azienda sanitaria locale (ASL)\n                            2 = Struttura sanitaria aziendale di tipo ospedaliero"),
      x=paste(""),
      y=paste("")) + theme_minimal() + theme(plot.title = element_text(face="bold.italic", size=20, color= "#003333"), legend.title=element_blank())   +
    scale_fill_brewer(palette="Spectral")

```

Dal grafico possiamo evincere che la decrescenza dei posti letto è dovuta soprattutto alla decrescenza dei posti letto relativi alle ASL (Aziende sanitarie locali). 


*Decrescenza dei posti letto delle ASL*  
```{r, echo = FALSE}
#decrescenza dei posti letto delle ASL
per_anno_az_1 <- per_anno_az %>%
  filter(tipo_az == "1") %>%
  select(anno, totali)

massimo = max(per_anno_az_1$totali)

per_anno_az_1 %>%
  mutate(decrescenza_ASL = 100 - (totali/massimo)*100)
```

*Decrescenza dei posti letto delle strutture sanitatie aziendali di tipo ospedaliero*  
```{r, echo = FALSE}
#decrescenza dei posti letto delle strutture sanitatie aziendali di tipo ospedaliero
per_anno_az_2 <- per_anno_az %>%
  filter(tipo_az == "2") %>%
  select(anno, totali)

massimo_2 = max(per_anno_az_2$totali)

per_anno_az_2 %>%
  mutate(decrescenza_SSA = 100 - (totali/massimo_2)*100)

```

Dal 2010 al 2016 il numero posti letto ASL è diminuito più del 13%, precisamente di 20.906 posti letto. Mentre la diminuzione del numero posti letto relativi alle strutture sanitarie aziendali è meno incisiva, pari a 8.540 posti letto che corrisponde a meno del 10%.


```{r, echo = FALSE}
#fattore disciplina:  ACUTI, LUNGODEGENZA, RIABILITAZIONE
 posti_letto_1 %>%
  group_by(anno, disciplina) %>%
  summarize(totali = sum(totali), odinari = sum(ordinari), day_hospital = sum(day_hospital), day_surgery = sum (day_surgery)) %>%
ggplot( aes(x = anno, y = totali, fill = disciplina)) + geom_bar(stat = "identity", color = "#003333") + theme_minimal() + labs(
      title = paste("          Numero posti letto"),
      x=paste(""),
      y=paste("")) + theme(plot.title = element_text(face="bold.italic", size=20, color= "#003333"), legend.title=element_blank()) + scale_fill_manual(values=c("#999999", "#56B4E9", "#009E73"))
```


Per quanto riguarda la tipologia della disciplina ospedaliera o della specialità clinica, dal grafico possiamo subito notare che alla categoria acuti è disposta la grande maggioranza di posti letto. 
Il taglio ai posti letto non ha risparmiato nessuna tipologia. Dal 2010 al 2016 sono stati diminuiti i posti letto per acuti del 13%, per i lungodegenti la diminuzione è quasi pari al 20%, mentre per la riabilitazione che è la categoria con il minor numero posti letto, il taglio corrisponde a meno di 2%.  

*Decrescenza relativa agli ACUTI, LUNGODEGENZA, RIABILITAZIONE*  
```{r, echo = FALSE}
posti_letto_1 %>%
  group_by(anno, disciplina) %>%
  summarize(totali = sum(totali)) %>%
  filter(anno %in% c(2010,2016)) %>%
  arrange(disciplina)
```


## L'andamento nelle singole regioni 


Il decreto sulla revisione della spesa (spending review) del 2012 ha previsto che nel bienio 2013-2015 si dovesse passare a un rapporto di 3,7 posti letto ogni mille abitanti, ovvero ad un taglio di trentamila letti negli ospedali italiani. Entro dicembre dell'anno 2012 le regioni dovevano indicare come effettuare la riduzione.

>Com'è stata applicata la riduzione forzata dei posti letto nelle regioni?


Il numero dei residenti nelle regioni è molto differente, quindi per poter analizzare e confrontare il numero dei posti letto nelle varie regioni considereremo il numero posti letto pro capite.
Per determinare la corrispondenza tra abitanti e regione, prenderemo in considerazione il dataset presente al sito del Ministero della Salute "Dataset Corrispondenze ASL-Comuni e popolazione residente" con dati relativi all'anno 2016.


```{r , message = FALSE, warning = FALSE , echo = FALSE}
#dataset posti letto nelle regioni
regioni <- posti_letto_1 %>%
group_by(anno, cod_regione, regione) %>%
  summarize(totali = sum(totali) , ordinari = sum(ordinari), day_hospital= sum(day_hospital), day_surgery = sum(day_surgery))

regioni$anno = as.character(regioni$anno)
regioni$anno = as.integer(regioni$anno)
```



```{r , message = FALSE, warning = FALSE , echo = FALSE}
#lettura file residenti
residenti <- read_csv2("residenti.csv")

residenti <- residenti %>%
  select(`CODICE REGIONE`,`DENOMINAZIONE REGIONE` , MASCHI, FEMMINE, TOTALE ) %>%
  rename(cod_regione = `CODICE REGIONE` , regione = `DENOMINAZIONE REGIONE`, M = MASCHI, F = FEMMINE, n_residenti = TOTALE) %>%
  group_by(cod_regione, regione) %>%
  summarize(n_residenti = sum(n_residenti), M = sum(M), F=sum(F))

residenti$regione = as.factor(residenti$regione)

residenti <- residenti %>%
  mutate(macro_area = fct_collapse(regione,
     NORD = c("VENETO","VALLE D'AOSTA","FRIULI VENEZIA GIULIA" ,"LOMBARDIA", "PIEMONTE", "PROV. AUTON. TRENTO" , "PROV. AUTON. BOLZANO" ,"EMILIA ROMAGNA", "LIGURIA")  ,
     CENTRO_SUD = c("BASILICATA", "CALABRIA","CAMPANIA", "ABRUZZO", "LAZIO", "MARCHE", "MOLISE","PUGLIA","SARDEGNA"  ,"SICILIA", "TOSCANA" , "UMBRIA")))

```



```{r , message = FALSE, warning = FALSE , echo = FALSE}
regioni_new <- regioni %>%
  inner_join(residenti, key = "cod_regione") %>%
  mutate(n_residenti_milioni = n_residenti/1000000) %>%
  mutate(posti_su_milione = (totali/n_residenti_milioni))
  
```

```{r , message = FALSE, warning = FALSE, , echo = FALSE}
#posti letto per regione dal 2010 al 2016
ggplot(regioni_new, aes(x =anno, y = posti_su_milione, group = regione)) +
    geom_line(size = 1.3, color ="#003333" ) +
    theme_minimal() + labs(title =  paste("                  Posti letto per regione"), x = paste(""), y = paste("Numero posti letto nella regione per un milione di residenti")) + theme(plot.title = element_text(face="italic", size=20, color= "#003333"),  axis.title.y = element_text(face="italic", size = 10, color= "#003333"))
```

Mentre in Italia dal 2010 al 2016 i posti letto decrescono di anno in anno, andando a guardare alle singole regioni, l'andamento non è sempre decrescente. Di seguito faremo una analisi più approfondita.  

## Ci sono differenze tra Nord e Centro-Sud? 
```{r , echo = FALSE}
#grafico nord vs centro-sud
fascia <- regioni_new %>%
  filter(anno == 2015 & (posti_su_milione > 4500 | posti_su_milione < 3000 )) 


ggplot(regioni_new, aes(x =anno, y = posti_su_milione, group = regione, color = macro_area)) +
    geom_line(size = 1.3) +
    theme_minimal() + labs(x = paste(""), y = paste("Numero posti letto nella regione per un milione di residenti")) + theme( legend.title=element_blank(), axis.title.y = element_text(face="italic", size = 10, color= "#003333")) + geom_label(aes(label =regione), data = fascia)
```

*Differenza tra Molise e Calabria*  
```{r , message = FALSE, warning = FALSE , echo = FALSE}
regioni_new %>%
  filter(anno == 2016 & (posti_su_milione > 4500 | posti_su_milione < 3000 )) %>%
  select(anno, regione, cod_regione, posti_su_milione)
```

Ad eccezione della regione Molise tutte le altre regioni del centro-sud dispongono di meno posti letto pro capite in confronto alle regioni del nord.
Al 01.01.2016 la regione Molise dispone del numero massimo di posti letto pro capite, mentre la regione Calabria dispone del numero minimo di posti letto pro capite. La differenza di posti letto su mille residenti è di 1,66, quindi la Calabria ha in proporzione 36% posti letto pro capite in meno del Molise. 


```{r , echo = FALSE}
#posti letto in media raggruppati per macro area dal 2010 al 2016
regioni_new %>%
  group_by(anno, macro_area) %>%
  summarize(posti_su_milione= mean(posti_su_milione)) %>%
  ggplot(aes(x = anno, y = posti_su_milione, fill = macro_area)) + geom_bar(stat= "identity", position=position_dodge()) +  theme_minimal() + labs(title =  paste("     Posti letto NORD vs CENTRO SUD"), x = paste(""), y = paste("Numero posti letto nella regione per un milione di residenti")) + theme(plot.title = element_text(face="italic", size=16, color= "#003333"), legend.title=element_blank(), axis.title.y = element_text(face="italic", size = 10, color= "#003333"))
```

In tutti gli anni al nord il numero dei posti letto pro capite è maggiore del numero posti letto pro capite nel centro sud. Possiamo accomunare il Nord e il Centro-Sud solo per l'andamento del numero dei posti letto, che in entrambi i casi è sempre decrescente in media.  

*Differenza tra nord e centro-sud*  
```{r , echo = FALSE}
#differenza tra nord e centro-sud
 regioni_new %>%
    filter(anno %in% c(2010, 2016)) %>%
   group_by(anno, macro_area) %>%
  summarize(posti_su_milione= mean(posti_su_milione)) %>%
  arrange(macro_area)
```

Possiamo anche affermare che la conseguenza del taglio dei posti letto previsti nella spending review del 2012 non ha diminuito la differenza tra NORD e CENTRO - SUD.  
*CENTRO-SUD: Da 4 posti letto su mille residenti nel 2010 si è passati a 3,44 posti letto e quindi a un decremento di quasi 0,6 posti letto per mille residenti    
*Dal 2010 al 2016 la differenza tra nord e centro sud è incrementata di 1,4 posti letto: nel 2010 la differenza nelle macro aree è stata di 2,5 posti letto per mille residenti, mentre nel 2016 la differenza tra le due macro aree è salita a 3,9 posti letto per mille abitanti.  

```{r, message = FALSE, warning = FALSE , echo = FALSE}
#Le varie regioni seguono il modello lineare?
per_regione <- regioni_new %>%
  select(regione, cod_regione, macro_area, anno, posti_su_milione) %>%
  group_by(regione, cod_regione, macro_area) %>%
  nest()



regione_mod <- function(df) {
  lm(posti_su_milione ~ anno, data = df)
}

per_regione <- per_regione %>%
  mutate(modello = map(data, regione_mod)) %>%
  mutate(residui= map2(data, modello, add_residuals))

residui <- unnest(per_regione, residui)
residui$regione = as.factor(residui$regione)

residui %>%
  ggplot(aes(x=anno, y =resid )) + geom_line(aes(group = regione), color ="#003333" ) +
  geom_smooth(se = FALSE, size = 1.5) + theme_minimal() + labs(
    title = paste("            Come decrescono i posti letto nelle regioni?"), subtitle = paste("                                                  Valutazione dei residui"),x = paste(""), y = paste("residui dei modelli")) + theme(plot.title = element_text(face="italic", size=16, color= "#003333"), axis.title.y = element_text(face="italic", size = 10, color= "#003333"))
  

```


 
```{r , echo = FALSE}
#grafico dei residui nord e centro-sud
residui %>%
  ggplot(aes(x=anno, y =resid)) + geom_line(aes(group = regione), color= "#003333") + theme_minimal() + facet_wrap(~macro_area) + labs(
x = paste(""), y = paste("residui dei modelli"))  
```



```{r , echo = FALSE}
#valutazione della bontà dei modelli
valutazione <- per_regione %>%
  mutate(valutazione = map(modello, broom::glance)) %>%
  unnest(valutazione, .drop=TRUE)

bad_fit <- filter(valutazione, r.squared <= 0.85)

valutazione %>%
  ggplot(aes(x = macro_area, y = r.squared)) + geom_point(size = 3)  + theme_minimal() + ggrepel::geom_label_repel(aes(label = regione), data = bad_fit, color= "#003333") + labs(title =paste("           Il modello lineare non va bene per tutti"), x = paste(""), y = paste("Rquadro") ) + theme(plot.title = element_text(face="italic", size=15, color= "#003333"), axis.title.y = element_text(face="italic", size = 10, color= "#003333"))
```

Nelle regioni Umbria, Molise e nella provincia autonoma di Bolzano, la variabilità spiegata dal modello lineare è minore del 50%. Mente per Calabria, Basilicata, Campania, Lombardia, Friuli Venezia Giulia e Emilia Romagna l'R^2 è maggiore del 70%, ma minore dell'85%.  

*Indicatori della bontà dei modelli*  
```{r , echo = FALSE}
#elenco degli R^2 dei modelli "non buoni"
valutazione %>%
  arrange(r.squared) %>%
  head(10)
```


```{r , echo = FALSE}
#regioni del nord con R^2 minore di 0,85
regioni_new %>%
  semi_join(bad_fit, by = "regione") %>%
  filter(macro_area =="NORD") %>%
  ggplot(aes(x=anno, y = posti_su_milione, color = regione)) + geom_line(size = 1.3) + theme_minimal() + labs(title = paste("NORD - regioni con forti oscillazioni"), x = paste(""), y = paste("Numero posti letto nella regione per un milione di residenti")) + theme( legend.title=element_blank(), title= element_text(face="italic", size = 15, color= "#003333"), axis.title.y = element_text(face="italic", size = 10, color= "#003333")) 
```


L'andamento nelle regioni Emilia Romagna, Friuli Venezia Giulia e Lombardia ? molto simile. Dalla crescita registrata nel 2010, si passa ad una forte decrescita a partire dal 2011 che non è intenta a frenare, ma prosegue fino al 01.01.2016.

```{r , message = FALSE, warning = FALSE , echo = FALSE}
regioni_new %>%
  filter(regione %in% c("EMILIA ROMAGNA", "FRIULI VENEZIA GIULIA", "LOMBARDIA"), anno %in% c(2011,2016)  ) %>%
  select(anno, regione, cod_regione,posti_su_milione) %>%
  arrange(regione)
```

In cinque anno, dal 2011 al 2016 il numero posti letto per mille residenti è diminuito di 0,6 in Emilia Romagna; 0,5 in Friuli Venezia Giulia e 0,4 in Lombardia. 

```{r , echo = FALSE}
#regioni del centro-sud con R^2 minore di 0,85
regioni_new %>%
  semi_join(bad_fit, by = "regione") %>%
  filter(macro_area =="CENTRO_SUD") %>%
  ggplot(aes(x=anno, y = posti_su_milione, color = regione)) + geom_line(size = 1.3) + theme_minimal() +  labs(title = paste("CENTRO SUD - regioni con forti oscillazioni"), x = paste(""), y = paste("Numero posti letto nella regione per un milione di residenti")) + theme( legend.title=element_blank(), title= element_text(face="italic", size = 13, color= "#003333"), axis.title.y = element_text(face="italic", size = 10, color= "#003333"))
```

Come già visto in precedenza, il Molise è la regione che si discosta dalle altre per il maggiore numero dei posti letto. La regione però presenta differenze anche per quanto rigurda l'andamento: dalla decrescita segnalata fino al 01/01/2012, si passa alla crescita fino al 01.01.2013 e poi alla stabilizzazione. Da segnalare poi è anche la Calabria che dal 01.01.2013 ? l'unica regione in Italia che va sotto la soglia di 3 posti letto per mille residenti.



Mentre il numero dei posti letto in Italia decresce di anno in anno. 
```{r, echo= FALSE}
ggplot(per_anno, aes(x = anno, y = totali)) + geom_bar(stat = "Identity", fill="light blue", color = "#003333") + labs(
      x=paste(""),
      y=paste("")) + theme_minimal() 
```


Se guardiamo in dettaglio alle singole regioni, certe presentano forti oscillazioni e andamento opposto.
```{r , echo= FALSE}
regioni_new %>%
  filter(regione %in% c("EMILIA ROMAGNA", "FRIULI VENEZIA GIULIA", "LOMBARDIA", "MOLISE", "CALABRIA")) %>%
  ggplot(aes(x=anno, y = posti_su_milione, color = regione)) + geom_line(size = 1.3) + theme_minimal() +  labs( x = paste(""), y = paste("Numero posti letto nella regione per un milione di residenti")) + theme( legend.title=element_blank(), axis.title.y = element_text(face="italic", size = 10, color= "#003333"))

```

Non sempre i posti letto delle regioni diminuiscono. I casi più eclatanti di questo fenomeno sono le tre regioni del nord (FVG, Emilia Romagna e Lombardia) e la regione Molise, del centro sud. Ma l'andamento negli anni tra le regioni del nord e la regione MOlise è praticamente opposto: quando i primi crescono, Molise decresce e viceversa.
Mentre la particolarità della regione Calabria è¨relativa alla forte decrescita dei posti letto in soli due anni, tra il 01.01.2011 e il 01.01.2013.












































































